【裁判字號】    97,上易,280
【裁判日期】    970805
【裁判案由】    返還已繳價金
【裁判全文】
臺灣高等法院民事判決                 97年度上易字第280號
上   訴   人  乙○○
被  上 訴 人  皇嚴服務事業股份有限公司
兼法定代理人  甲○○
上列當事人間請求返還已繳價金事件，上訴人對於中華民國97年
2月29日臺灣臺北地方法院96年度訴字第 9410號第一審判決提起
上訴，經本院於97年7月15日言詞辯論終結，判決如下：
    主      文
原判決關於駁回上訴人後開第二項之訴部分及訴訟費用之裁判均
廢棄。
被上訴人皇嚴服務事業股份有限公司應給付上訴人新臺幣拾貳
萬壹仟陸佰元。
其餘上訴駁回。
第一、二審訴訟費用由被上訴人皇嚴服務事業股份有限公司負擔
二分之一，餘由上訴人負擔。
    事實及理由
一、本件上訴人聲明求為判決：(一)原判決廢棄。(二)被上訴人應連
    帶給付上訴人新臺幣（下同）62萬4,000元。
    被上訴人未於言詞辯論期日到場，亦未提出書狀作何聲明或
    陳述，核無民事訴訟法第 386條所列各款情形，爰依上訴人
    之聲請，由其一造辯論而為判決。
二、上訴人起訴主張：被上訴人皇嚴服務事業股份有限公司（下
    稱皇嚴公司）前曾推出「靈骨塔換生前契約」專案，以靈骨
    塔位換購被上訴人皇嚴公司發行之生前服務契約，每一塔位
    可折抵生前服務契約頭期款7萬8,000元，被上訴人皇嚴公司
    則無條件安排生前服務契約履約對象，並保證每6至8個月履
    約 3份。伊於民國（下同）95年9月8日，依上開專案，以慈
    恩園靈骨塔塔位 8位，換購被上訴人皇嚴公司發行之生前服
    務契約書 8份（下稱系爭契約書）。詎被上訴人皇嚴公司竟
    未依約安排履約對象，且所發行之系爭契約，亦未依殯葬管
    理條例第44條第1項規定，將收費之75%交付信託業管理，是
    系爭契約所約定之服務，顯有減少價值之瑕疵，爰以起訴狀
    繕本之送達，解除系爭契約，因被上訴人皇嚴公司已將伊所
    交付之塔位出售他人而無法返還，自應償還其價額 62萬4,0
    00元（其計算式為：78,000元×8=624,000元）； 退步言之
    ，伊亦得依系爭契約第1條第3款之約定，終止系爭契約，並
    請求被上訴人皇嚴公司退還32萬1,600元〔其計算式為：(已
    繳價款78,000元-契約總價189,000元×20%)×8= 321,600元
    〕。又被上訴人甲○○為被上訴人皇嚴公司之負責人，依公
    司法第23條第 2項之規定，應與被上訴人皇嚴公司負連帶賠
    償責任等情，爰依民法第259條、公司法第23條第2項之規定
    ，及系爭契約第1條第3項前段之約定（見本院卷第 8頁），
    求為命被上訴人連帶給付62萬4,000元之判決。
    被上訴人在原審則以：上訴人固於95年9月8日，以慈恩園靈
    骨塔塔位 8位，每位折抵頭期款7萬8,000元之方式，換購被
    上訴人皇嚴公司發行之系爭契約 8份，惟被上訴人皇嚴公司
    並未承諾代上訴人安排履約對象，尚無何違約情事，上訴人
    自無權解除系爭契約等語，資為抗辯。
三、經查上訴人主張伊於95年9月8日，依被上訴人皇嚴公司所推
    出、每一靈骨塔位折抵生前服務契約頭期款7萬8,000元之專
    案，與被上訴人皇嚴公司簽訂系爭契約書 8份，由伊以慈恩
    園靈骨塔位8位，折抵系爭8份契約之頭期款之事實，業據其
    提出系爭契約書為證（見原審卷第 8頁），且為被上訴人所
    不爭執，自堪信為真實。
四、雖上訴人另主張被上訴人皇嚴公司未依約安排履約對象，亦
    未依殯葬管理條例第44條第1項之規定，將收費之75%交付信
    託業管理，所提供之服務具有瑕疵云云。惟被上訴人否認系
    爭契約所約定之標的具有任何瑕疵，亦否認有違約之情事；
    且查：
    (一)上訴人主張被上訴人皇嚴公司曾承諾無條件代為安排系爭
      契約履約對象，並保證每6至8個月履約 3份乙節，既為被
      上訴人所否認；且觀諸系爭契約內，就上開事項亦無任何
      約定。上訴人雖以：系爭塔位每位價值為 12萬5,000元，
      而伊則以每一塔位7萬8,000元之價格換購系爭契約，其間
      尚有4萬7,000元之價差等情，據為被上訴人皇嚴公司確有
      承諾無條件代為安排履約對象之論據。惟查，觀諸上訴人
      所提出之「慈恩園寶塔誠業股份有限公司A.C.棟普通型塔
      位、神牌位價目表」所載（見原審卷第 9頁），上訴人所
      謂每一塔位 12萬5,000元之價格，乃塔位業者公告之價格
      ，不能證明個人持有塔位之轉讓價格亦為 12萬5,000元，
      是塔位價格與系爭契約間是否存有4萬7,000元之價差，已
      非無疑；況縱然二者間有價差存在，亦有可能係因市場行
      情（例如：靈骨塔位及生前服務契約之價格因供需情形發
      生變化），或個人因素（例如：個人持有塔位數量過多、
      改變個人投資規劃等）所致，原因不一而足，此與被上訴
      人皇嚴公司有無承諾代為安排履約對象乙事，並無必然因
      果關係存在。是上訴人所主張此部分之事實，即難憑取。
    (二)按與消費者簽訂生前殯葬服務契約之殯葬服務業，其預先
      收取費用者，應將該費用 75%依信託本旨交付信託業管理
      ，固為殯葬管理條例第44條第 1項所明定（原審卷11頁）
      。惟此一規定之立法目的，在於貫徹主管機關對於殯葬服
      務業之管理，並非規定殯葬服務業者本於債之關係所生之
      給付義務。殯葬服務業者縱有違反上開規定，亦屬行政處
      罰之問題，尚非債之關係給付義務之違反，消費者自不得
      據為解除生前殯葬服務契約。是上訴人以被上訴人皇嚴公
      司違反上開規定為由，主張系爭契約所約定之服務具有瑕
      疵云云，亦不足取。
    (三)依上所述，上訴人主張被上訴人皇嚴公司未履行系爭契約
      ，或系爭契約所約定之服務具有瑕疵云云，均不足取。是
      上訴人據以解除系爭契約，即屬無據，則其依民法第 259
      條及公司法第23條第 2項之規定，請求被上訴人連帶償還
      價額62萬4,000元，固屬無據。
五、惟查，被上訴人皇嚴公司與上訴人已於系爭契約第1條第3項
    前段約定：「本契約簽訂逾14日，甲方（指上訴人）要求終
    止本契約時，乙方（指被上訴人皇嚴公司）應於契約終止日
    起30日內退還甲方全部總價之 80%；甲方選擇分期繳付者，
    退還甲方已繳價款扣除契約總價之 20%後之餘額」（見原審
    卷第 8頁），是上訴人自得依此項約定，任意終止系爭契約
    ，並請求退還部分價款。茲查，系爭契約約定總價各為18萬
    9,000元（見原審卷第8頁），而上訴人係以慈恩園靈骨塔塔
    位8位，抵付系爭8份契約之頭期款各7萬8,000元，業如前述
    ，其餘尾款各 11萬1,000元則於申請履約時繳納，有系爭契
    約第 4條約定可稽。則上訴人於訂約逾14日後，依系爭契約
    第1條第3項之約定，以上訴狀繕本之送達，向被上訴人皇嚴
    公司表示終止系爭契約（見本院卷 8、13頁），並依上開約
    定請求被上訴人皇嚴公司退還已繳價款扣除契約總價之 20%
    後之餘額計32萬1,600元【其計算式為：〔78,000元-(189,0
    00元×20%)〕×8=321,600元】，自屬有據。
六、末按公司法第23條第 2項係規定公司負責人之侵權行為責任
    ，如公司未構成侵權行為時，即無依該規定，請求負責人負
    連帶賠償責任之餘地。本件被上訴人皇嚴公司係依系爭契約
    之上開約定，而應退還上開價款予上訴人，並非負侵權行為
    損害賠償責任，已如前述，則上訴人依公司法第23條第 2項
    之規定，請求被上訴人皇嚴公司之負責人即被上訴人甲○○
    連帶償還上開32萬1,600元，即屬無據。
七、綜上所述，上訴人本於系爭契約第1條第3項前段之約定，請
    求被上訴人皇嚴公司給付 32萬1,600元部分，自屬應予准許
    ；至逾上開範圍之請求，即屬不應准許。從而原審就上開應
    予准許部分，所為上訴人敗訴之判決，尚有未洽，上訴論旨
    指摘原判決此部分不當，求予廢棄改判，為有理由，爰由本
    院予以廢棄改判如主文第 2項所示；就上開不應准許部分，
    所為上訴人敗訴之判決，並無不合，上訴論旨指摘原判決此
    部分不當，求予廢棄改判，為無理由，應予駁回。
八、至兩造其餘之攻擊或防禦方法及未經援用之證據，經本院斟
    酌後，認為均不足以影響本判決之結果，自無逐一詳予論駁
    之必要，併此敘明。
九、據上論結，本件上訴為一部有理由，一部無理由，依民事訴
    訟法第450條、第449條第1項、第463條、第385條第1項前段
    、第79條，判決如主文。
中    華    民    國    97    年    8     月    5     日
                  民事第六庭
                      審判長法  官  林鄉誠
                            法  官  許紋華
                            法  官  梁玉芬
正本係照原本作成。
不得上訴。
中    華    民    國    97    年    8     月    5     日
                            書記官  常淑慧


司法院資訊處製作；財團法人民間司法改革基金會備份。
